【裁判字號】    97,台上,3578
【裁判日期】    970731
【裁判案由】    妨害自由
【裁判全文】
最高法院刑事判決            九十七年度台上字第三五七八號
上  訴  人
即 自訴 人  甲○○
自訴代理人  楊明廣律師
            鄭仁哲律師
被      告  乙○○
選任辯護人  傅祖聲律師
上列上訴人因自訴被告妨害自由案件，不服台灣高等法院中華民
國九十四年五月六日第二審判決（九十四年度上訴字第七一三號
，自訴案號：台灣台北地方法院九十年度自字第七三五號），提
起上訴，本院判決如下：
    主  文
上訴駁回。
    理  由
按刑事訴訟法第三百七十七條規定，上訴於第三審法院，非以判
決違背法令為理由，不得為之。是提起第三審上訴，應以原判決
違背法令為理由，係屬法定要件。如果上訴理由書狀並未依據卷
內訴訟資料，具體指摘原判決不適用何種法則或如何適用不當，
或所指摘原判決違背法令情事，顯與法律規定得為第三審上訴理
由之違法情形，不相適合時，均應認其上訴為違背法律上之程式
，予以駁回。本件原判決引用第一審判決書之記載，以上訴人甲
○○在第一審法院自訴意旨略稱：中國信託商業銀行股份有限公
司（下稱：中信銀）於民國九十年六月二十九日上午九時，在台
北市○○○路一００號環亞大飯店二樓禮堂召開九十年股東常會
（下稱：股東會），上訴人以股東身分出席，被告乙○○為該公
司董事長及股東會主席，竟於報告事項第七項時，違反股東會議
事規則阻撓上訴人發言，同時暗示指揮保全人員四、五名以強暴
方式將上訴人驅離會場，剝奪其行動自由，因認被告涉犯刑法第
三百零二條、第三百零四條之妨害自由罪嫌等語。惟經審理結果
，認不能證明被告犯罪，乃維持第一審諭知被告無罪之判決，駁
回上訴人在第二審之上訴。係以：（一）經第一審法院勘驗現場
錄影帶結果，可見上訴人第四次上台發言時，發生是否遞發言條
疑義之際，有一不詳男子以手勾住上訴人脖子（該名男子於上訴
人第一次發言時，曾在上訴人耳邊說話），嗣有兩名戴黃色臂章
之男子，將上訴人以邊推邊拉之方式往會場後方移動，該兩名男
子經查是中信銀保全服務部之糾察員陳威宏、林世玉等情，業據
證人即該服務部前資深協理于趾海結證明確，並有現場錄影可資
比對。（二）關於本件之處理情形，據證人陳威宏證稱：當時狀
況有點亂，因上訴人發言次數超過，發言時間過長，于經理及另
一位股東有上前規勸，請上訴人停止發言，司儀也有請上訴人遞
發言條，另有其他股東要發言並提出抗議，其看現場的秩序有點
亂，影響其他股東發言的權利，就請上訴人先到後面填寫發言條
再發言，其與林世玉用手扶著上訴人，另有一不認識的男子用手
勾著上訴人，因現場維護秩序的人都有戴臂章，其以為這個人是
上訴人的朋友，因為是突發狀況，所以便自行判斷處理，並未經
特定人之授權；證人林世玉證稱：當時上訴人發言次數過多，時
間超過，因有其他股東要發言，並有一位其以為是上訴人的朋友
在那邊拉扯，有聽司儀說請股東到後方填寫發言條，當時主席沒
有指示，其職責是維護會場秩序及安全，被告不會指示伊等做事
；另一證人于趾海證稱：會場有保全人員一、二十個人，其指示
隊長對他們做勤前教育，劃分每個人責任區範圍，劃分區域後，
就由他們自己負責，被告在召開股東會前，並未指示伊等遇股東
違反會場規則時要如何處理，因當天上訴人發言過久，有另一位
股東也要上去講，所以才規勸上訴人到後面填發言單，其訓練部
下要層層節制，分層負責，於任何狀況都要斷然處置，本次股東
會所發生之狀況，保全人員不須受任何指示，亦不須主席授權，
就可自己處理各等語。足見證人陳威宏、林世玉將上訴人以邊推
邊拉之方式，往會場後方移動之處置，係其二人依股東會場之狀
況，自行判斷下所為，並非受被告之指示。（三）被告雖係中信
銀董事長及股東會主席，然本於分層負責之機制，無從事必躬親
，關於股東會之會場秩序及安全維護，係由保全人員負責，保全
人員並受于趾海之指揮分區處理所轄範圍內各項事宜，俱如前述
。上訴人第四次發言時，發生是否遞發言條之疑義，且有其他股
東欲上台發言，導致會場秩序混亂，此乃突發之狀況，證人陳威
宏、林世玉基於自己之臨場判斷，將上訴人以邊推邊拉之方式，
往會場後方移動填寫發言條之際，被告仍身處於主席台上，此有
錄影帶可徵，因係突發狀況，被告自不可能事前與該二證人有所
謀議，而共同正犯相互間之默示意思合致，必以主觀上有共同犯
罪意思之存在為前提，被告於陳威宏、林世玉為前述處置時，因
係突發狀況，顯無法探知其二人基於自己臨場判斷後之處置行為
，自不能認被告與彼等有共同犯罪之默示意思合致。至上訴人所
舉證人黃雪芬謂上訴人遭三、四個人抬出去云云，既與現場錄影
帶顯示情形不符，自不足採，此外復查無其他積極證據，應認不
能證明被告犯罪，已詳敘其所憑之證據及得心證之理由。從形式
上觀察，原判決並無違背法令之情形存在。上訴意旨略稱：被告
為公司董事長及股東會主席，難謂與動手之糾察員無犯意聯絡，
原判決為相異之判斷，有不適用法則之違法。又陳威宏、林世玉
以強制手段將上訴人送至場外，顯係受被告之指示或得其默許，
其二人為替被告卸責，所為證詞與事實不符，原判決予以採信，
違背經驗法則與論理法則。另上訴人聲請傳訊證人辜仲諒，以查
明中信銀對保全人員進行勤前教育之情形，原審未予調查，亦有
查證未盡之違誤等語。惟證據之取捨及證據證明力之判斷，係事
實審法院之職權，倘其判斷係基於吾人日常生活之經驗，而未違
背客觀上應認為確實之定則，復已敘述其所以為此一判斷之理由
，即屬合於經驗法則，不能任意指為違法。原判決已說明：同謀
共同正犯與下手實行之共同正犯間有無犯意聯絡，須依嚴格之證
據予以證明，不能僅憑單純在場之事實，即以擬制推測之方法，
認其必與下手實行之人有默示之意思合致。本件依勘驗現場錄影
帶結果及陳威宏、林世玉、于趾海等人之證言，被告並未對陳威
宏、林世玉為任何指示，而保全人員之勤前教育係由于趾海指示
實施，被告並未參與，且本件係臨時偶發狀況，非事前可以預知
，客觀上並無積極證據足以證明被告在事前及事發當時，對於陳
威宏、林世玉基於本身職務所為之處置有意思聯絡之理由，所為
之論斷，核與證據法則並無違背。又原審認為陳威宏、林世玉所
為之證述，可以採信，乃事實審法院取捨證據之職權行使，上訴
意旨對於原判決違背何種經驗法則與論理法則，亦未依據卷內訴
訟資料具體指明，空泛指摘，顯非合法之第三審上訴理由。至上
訴人於原審聲請傳喚證人辜仲諒，以調查中信銀對保全人員實施
勤前教育及實際演練情形，因保全人員之勤前教育係由于趾海指
示實施，已據證人于趾海證述綦詳，上訴人既未舉證證明辜仲諒
曾主持或參與勤前教育，其所欲證明之事項又與被告有無妨害自
由犯行之待證事實無必然關聯，自無傳喚之必要，原判決已論述
甚詳，上訴意旨執此指摘，亦非上訴第三審之適法理由。其餘上
訴意旨，對於原審審判職權之合法行使，專執己見，任意指為違
法，難認已符合首揭法定之第三審上訴要件。其上訴違背法律上
之程式，應予駁回。
據上論結，應依刑事訴訟法第三百九十五條前段，判決如主文。
中    華    民    國  九十七  年    七    月  三十一  日
                      最高法院刑事第三庭
                          審判長法官  林  增  福
                                法官  張  清  埤
                                法官  陳  世  雄
                                法官  蔡  國  在
                                法官  陳  世  淙
      本件正本證明與原本無異
                                      書  記  官
中    華    民    國  九十七  年    八    月    四    日
                                                      Ｒ


司法院資訊處製作；財團法人民間司法改革基金會備份。
